【裁判字號】    97,消債更,370
【裁判日期】    971223
【裁判案由】    更生事件
【裁判全文】
臺灣基隆地方法院民事裁定           97年度消債更字第370號
債  務  人  甲○○
代  理  人  劉韋廷律師
上列當事人因消費者債務清理事件聲請更生，本院裁定如下：
    主  文
聲請駁回。
聲請費用由聲請人負擔。
    理  由
一、按債務人不能清償債務或有不能清償之虞者，得依本條例所
    定更生或清算程序，清理其債務，消費者債務清理條例（下
    稱本條例）第3條定有明文。蓋經濟上陷於困境之消費者，
    若任其於惡性循環之債務窘境中自生自滅，其將衍生嚴重之
    社會問題，致難以維持安定之社會經濟秩序，故有予之分別
    情形依更生或清算之程序清理其債務之必要，藉以妥適調整
    其與各相關債權人等間之權利義務關係，以謀求消費者經濟
    生活之更生機會，從而健全社會經濟發展。惟私法上債之關
    係，係以當事人間之信賴關係為基礎，為社會經濟組織之重
    要支柱，故當事人於以法律行為追求自己之利益之際，亦應
    顧及對方之利益，並考量債權債務在社會上之作用，本於誠
    實及信用之原則，行使其債權及履行其債務，故債務人之消
    費者欲以上開條例為其所負義務之調整者，自應本於誠信原
    則之本旨，僅在其不能清償債務或有不能清償之虞而使其陷
    於經濟上之困境時，始得准許之，以避免其藉此善意之立法
    而惡意圖謀減免債務，致使社會陷於道德之危險，並因此使
    信用緊縮而造成社會經濟之動盪。再者，依消債條例第151
    條第1項、第5項規定，係採「協商前置主義」，而債務人於
    協商程序中，自應本於個人財產及收支狀況，依最大誠信原
    則，商討解決方案，如終究不能協商，於聲請更生或清算時
    ，法院審酌上開條文所謂「不能清償或有不能清償之虞」，
    允宜綜衡債務人全部收支及財產狀況，評估是否已不能維持
    符合人性尊嚴之最基本生活條件，如曾有協商方案，其條件
    是否確實不能達到上開基本之要求等，為其判斷之準據。從
    而，茍債務人於前置協商程序中，對於金融機構債權人所提
    出之還款方案，並非不能負擔者，即難認債務人有何不能清
    償債務之虞。
二、本件聲請意旨略以：聲請人有不能清償債務之虞，於本條例
    施行後，曾以書面向最大債權金融機構請求共同協商債務清
    償方案，惟協商不成立。且其無擔保或無優先權之債務總金
    額未逾新臺幣（下同）1,200萬元，復未經法院裁定開始清
    算程序或宣告破產云云。
三、經查：
  (一)聲請人所主張之上開事實，固據提出台新商業銀行股份有限
    公司（下稱台新銀行）所寄予聲請人之前置協商不成立通知
    書為證，然依該通知書之內容，係記載聲請人因「未能接受
    顯足以負擔之還款方案」致協商不成立，是本件即應查明聲
    請人之收支及財產狀況，是否確無法負擔最大債權銀行所提
    出之還款方案，以明聲請人是否確有不能清償債務之虞。
  (二)聲請人固於聲請狀上陳述「債權銀行所提出之還款條件為每
    月償還18,000多元，分6年償還，年利率3％，惟聲請人倘依
    照前述債權銀行所提出之還款條件，將致聲請人無法維持最
    低基本生活，故與債權銀行之協商不成立。」等語。然依聲
    請人所提出97年1月至11月之收入明細，聲請人每月之收入
    至多為45,000元，至少亦有41,000元，且此尚不包含年終獎
    金及每月可領得之出差補助。是縱以聲請人每月收入之最低
    數額41,000元，扣除聲請人所羅列必要支出10,263元（含勞
    健保808元、電話費600元、水費250元、電費1000元、瓦斯
    費400元、伙食費5,000元、交通費900元、洗衣費1,305元）
    及扶養小孩費用8,400元，仍餘22,337元可供聲請人運用，
    且亦高於台新銀行所提出每月償還18,444元之還款方案，堪
    認聲請人並非不能負擔台新銀行所提出之還款條件。
  (三)又聲請人固稱每月需負擔父母親之扶養費合計共14,000元，
    惟除聲請人之外，尚有其他四名扶養義務人，再依行政院所
    公布97年臺灣省最低生活費用為9,829元，從而，聲請人每
    月所需負擔之扶養費用應僅為3,932元（計算式：9,829 ×2
    ÷5≒3,932）。
四、縱上所述，以聲請人每月最低之收入41,000元，扣除必要支
    出及扶養費合計22,595元後，所剩餘額18,405元，僅略低於
    台新銀行所提出每月清償18,444元之還款方案，然如加計每
    月之出差補助及年終獎金後，聲請人即非不可負擔。再者，
    聲請人配偶劉葳於96年度之年收入為340,664元，平均每月
    約28,388元之收入，亦足以分擔聲請人之部分生活及扶養費
    用，且聲請人現年37歲，正值壯年，亦具有相當之工作能力
    ，且離法定退休年齡65歲尚有20餘年，是以聲請人之年齡及
    收入現況，既能維持生活亦有能力清償債務，則與本條例第
    3 條之「不能清償之虞」
    要件即有不符，自應駁回其聲請。
五、據上論結，本件聲請人聲請更生，應屬要件不備，依消費者
    債務清理條例第8條、第15條，民事訴訟法第95條、第78條
    之規定，裁定如主文。
中    華    民    國    97    年    12    月    23    日
                  民事庭法    官  徐世禎
以上正本係照原本作成。
如對本裁定抗告，應於本裁定送達後10日內，向本院提出抗告狀
，並繳納抗告費新臺幣1000元。
中    華    民    國    97    年    12    月    23    日
                        書 記 官  周素秋


司法院資訊處製作；財團法人民間司法改革基金會備份。
